ACORDAO-COMPLETO-2406918

ACÓRDÃO 1882/2021 ATA 29/2021 - PLENÁRIO

VISTOS, relatados e discutidos estes autos de Pedido de Reexame interposto pelos Srs. José Alex Botelho de Oliva, Francisco José Adriano, Hilário Seguín Dias Gurjão, Carlos Henrique Oliveira Poço e Cleveland Sampaio Lofrano, contra o Acórdão 1008/2018-TCU-Plenário, retificado por inexatidão material pelo Acórdão 1740/2018-TCU-Plenário, que rejeitou as razões de justificativas apresentadas pelos responsáveis, e aplicou-lhes multa individual no valor de R$ 20.000,00 (vinte mil reais) ;
ACORDAM os Ministros do Tribunal de Contas da União, reunidos em Sessão Plenária, ante as razões expostas pelo Relator e com fundamento nos arts. 32, parágrafo único, 33 e 48 da Lei 8.443/1992, em:
9.1. conhecer do Pedido de Reexame interposto pelos Srs. José Alex Botelho de Oliva, Francisco José Adriano, Hilário Seguín Dias Gurjão, Carlos Henrique Oliveira Poço e Cleveland Sampaio Lofrano para, no mérito, negar-lhe provimento;
9.2. dar ciência do presente Acórdão aos recorrentes e aos demais interessados.

Pedidos de reexame interpostos contra acórdão que aplicou multa aos recorrentes em processo de representação formulada em razão dos indícios de irregularidades em dispensas de licitação promovidas para contratação de entidades sem fins lucrativos.

Autoridade Portuária de Santos S.A.

3. Interessados/Responsáveis/Recorrentes:
3.1. Interessados: Associação dos Diplomados da Faculdade de Economia, Administração e Contabilidade da USP (CNPJ 50.866.615/0001-73); Instituto Soma (CNPJ 07.257.758/0001-59).
3.2. Responsáveis: Carlos Henrique de Oliveira Poço (CPF XXX.601.188-XX), Cleveland Sampaio Lofrano (CPF XXX.984.151-XX), Francisco José Adriano (CPF XXX.812.938-XX), Gabriel Nogueira Eufrásio (CPF XXX.806.807-XX).
3.3. Recorrentes: José Alex Botelho de Oliva (CPF XXX.806.807-XX), Francisco José Adriano (CPF XXX.812.938-XX); Hilário Seguin Dias Gurjão (CPF XXX.711.568-XX), Carlos Henrique de Oliveira Poço (CPF XXX.601.188-XX) e Cleveland Sampaio Lofrano (CPF XXX.984.151-XX).

13.1. Ministros presentes: Ana Arraes (Presidente), Walton Alencar Rodrigues, Benjamin Zymler, Aroldo Cedraz (Relator), Raimundo Carreiro, Bruno Dantas, Vital do Rêgo e Jorge Oliveira.
13.2. Ministro-Substituto convocado: Marcos Bemquerer Costa.
13.3. Ministros-Substitutos presentes: Augusto Sherman Cavalcanti, André Luís de Carvalho e Weder de Oliveira.

AROLDO CEDRAZ

Ministro Bruno Dantas.

Trata-se de Pedido de Reexame interposto por José Alex Botelho de Oliva Francisco José Adriano, Hilário Seguín Dias Gurjão, Carlos Henrique Oliveira Poço e Cleveland Sampaio Lofrano (peça 120) , contra o Acórdão 1008/2018-TCU-Plenário (Peça 100) , retificado por inexatidão material pelo Acórdão 1740/2018-TCU-Plenário (Peça 114) , ambos relatados pelo Ministro Bruno Dantas, que rejeitou as razões de justificativas apresentadas pelos responsáveis, e aplicou-lhes multa individual no valor de R$ 20.000,00 (vinte mil reais) .
2.	A Secretaria de Recursos (Serur) analisou a admissibilidade e o mérito do Pedido de Reexame, nos termos da instrução, que teve a concordância do corpo dirigente da unidade, abaixo reproduzida como parte deste Relatório (Peças 132 a 134) :
"[...] HISTÓRICO
2.	Trata-se de Representação formulada pela Secex/SP, em razão dos indícios de irregularidades nas dispensas de licitação promovidas pela Companhia Docas do Estado de São Paulo - Codesp, com base no art. 24, inciso XIII, da Lei 8.666/1993, para contratação das entidades sem fins lucrativos Associação dos Diplomados da Faculdade de Economia, Administração e Contabilidade da Universidade de São Paulo (Adifea/USP) e Instituto Soma. 
2.1.	Conhecida a representação e identificada a presença dos requisitos do fumus boni iuris e do periculum in mora, foi determinada a suspensão cautelar inaudita altera pars das decisões da Diretoria Executiva da Codesp que autorizaram as referidas contratações. A decisão foi referendada pelo Tribunal em 15/8/2017 (peça 24) . 
2.2.	Foi realizada a oitiva da Codesp, com fundamento no art. 250, inciso V, do Regimento Interno do TCU, e, tomando-se conhecimento de que os Contratos DIPRE 59/2017 e 60/2017 já haviam sido firmados, foi realizada a oitiva das duas entidades, as quais poderiam ter seus direitos subjetivos afetados por eventual decisão deste Tribunal. 
2.3.	Promovidas as oitivas, foi esclarecido que os objetos das duas contratações eram consultorias distintas entre si, a saber: o contrato firmado com o Adifea/USP implicava atuação nos tributos incidentes na folha salarial da companhia, enquanto o do Instituto Soma referia-se aos tributos federais de competência da Secretaria da Receita Federal (SRF) , exceto os incidentes sobre folha salarial, e este incluiria uma série de serviços de consultoria contábil. Cada um previa um valor estimado de R$ 6.500.000,00. 
2.4.	Após análise efetuada pela unidade instrutora, restou necessária a audiência dos membros da diretoria, uma vez que foram identificadas outras irregularidades, a seguir listadas:
1) ausência de demonstração de justificativa ou qualquer justo motivo que comprovasse a impossibilidade de os serviços referentes aos consultores contratados sem concurso público ou licitação serem executados por funcionário ou equipe da Codesp, nem que os serviços não corresponderiam à gestão estratégica da empresa, atribuição de funcionários do quadro efetivo da companhia, ferindo o preconizado pelo art. 26, parágrafo único e incisos da Lei 8.666/93, conjuntamente com os Acórdãos do TCU 1.521/2016-Plenário, Acórdão 1465/2011-TCU-Plenário e Acórdão 2326/2008-TCU-Plenário; 
2) ausência de comprovação da vantajosidade da contratação e de sua compatibilidade com valores de mercado, mediante a apresentação da estimativa do preço demandado (avaliação da complexidade da contratação) , acompanhado da definição adequada do objeto para fins de orçamentação e a posterior apresentação de, no mínimo, 3 propostas válidas de empresas do ramo; ou, caso não seja viável obter esse número de cotações, de apresentação de justificativa circunstanciada do preço, nos termos do art. 26, inciso III da Lei 8.666/93, bem como Acórdão 1565/2015-TCU-Plenário, 1607/2014-Plenário, Acórdão 1403/2010-TCU-Plenário e Acórdão 1465/2016-TCU-Plenário; 
3) assinatura de contrato que permitia a subcontratação dos serviços objetos da dispensa por notória especialização, com fundamento no art. 24, inciso XIII, o que contraria expressamente a Súmula 250 do TCU;
4) ausência de comprovação de respeito à proporcionalidade da execução financeira do contrato, em função de possível descolamento entre os pagamentos contratuais acordados e os recursos efetivamente recuperados aos cofres da companhia, em descumprimento ao Acórdão 2369/2006-TCU-Plenário.
2.5.	O Tribunal rejeitou as razões de justificativas apresentadas e decidiu, por meio do Acórdão 1008/2018-TCU-Plenário, transcrito anteriormente, aplicar multa individual aos responsáveis, ora recorrentes, pelas irregularidades constatadas nos contratos Dipre 59/2017 e 60/2017, celebrados mediante dispensa de licitação, aprovados em ata da 1818ª reunião da Direxe, nos termos do art. 58, inciso II, da Lei 8.443/1992, c/c art. 268, II do Regimento Interno do TCU.
2.6.	Em suma, restou consignado no voto condutor (peça 101) :
9. Com efeito, as contratações em tela mostraram-se, no mínimo, questionáveis, mal planejadas e mal fundamentadas desde sua concepção. Ainda que tenham sido revogadas pela entidade antes que se configurasse prejuízo ao erário, não foram esclarecidas as irregularidades que motivaram a audiência dos responsáveis, Jose¿ Alex Botelho de Oliva, Diretor-Presidente, Francisco Jose¿ Adriano, Diretor Administrativo e Financeiro, Hilário Segui¿n Dias Gurja¿o, Diretor de Engenharia, Carlos Henrique de Oliveira Poço, Diretor de Operações Logísticas, e Cleveland Sampaio Lofrano, Diretor de Relações com o Mercado e Comunidade.
10. A definição dos objetos das contratações apresentou-se de maneira vaga e imprecisa, e não veio acompanhada da motivação adequada, de orçamento detalhando os custos unitários e de justificativas competentes para a dispensa de licitação. Os esclarecimentos prestados pelos responsáveis de que os serviços tratariam da recuperação de créditos tributários e seriam impossíveis de serem executados por funcionários do quadro da Codesp não constaram do processo de contratação, e tampouco foram comprovados. Ademais, conforme constatado pela Secex-SP, no objeto do contrato com o Instituto Soma estavam inseridas diversas atividades de natureza contábil que iriam além da consultoria para recuperação de créditos tributários, e que, em princípio, poderiam ser executadas por seus funcionários.
11. A opção pela contratação direta, com base no art. 24, inciso XIII, da Lei 8.666/1993, tampouco foi adequadamente motivada, consoante orienta o Acórdão 1607/2014-TCU-Plenáriolena¿rio, uma vez que não foi demonstrada a vantagem econômica da contratação face às demais opções de mercado, e a forma de pagamento prevista não foi justificada. Não houve orçamento estimativo prévio ou comparação com outras contratações de mesmo objeto, para verificar se a remuneração prevista, no percentual de 20% ad exitum, seria vantajosa para a administração, conforme detalhado nesse trecho da instrução de peça 48, p. 13:
"Frise-se que não constou dos autos nenhum orçamento interno elaborado pela Codesp, para compor qualquer análise critica das propostas apresentadas. Não se encontra também qualquer sorte de detalhamento das propostas das próprias contratadas. A Adifea apenas apresentou uma proposta de R$ 6.500.000,00, estimando receber por mês R$ 1.100.000,00, com a possibilidade de solicitar, em decorrência da complexidade do trabalho, um pagamento no início do contrato de ate¿ 20% (peça 28, p. 31-32) . De acordo com esse cálculo, a Adifea em seis meses terá¿ recebido praticamente todo o valor da contratação. Nesse caso, não existiria incentivo para que continuasse a prestar de forma efetiva o serviço de consultoria, ainda mais se receber adiantamento."
12. A possibilidade de subcontratação do objeto dos contratos, por sua vez, vem de encontro ao entendimento do TCU de que, quando da contratação direta por notória especialização, deve restar comprovada a capacidade de execução do objeto contratual com estrutura própria e de acordo com as competências da contratada, sendo inadmissível, nesses casos, a subcontratação, ainda que parcial, dos serviços contratados (Acórdão 950/2010-TCU-Plenáriolena¿rio) .
13. Por fim, o disposto nas cláusulas quartas de ambos os Contratos, Dipre 59/2017 e 60/2017 (peças 18 e 19) , mostrou-se de temerário risco, visto que possibilitava o desembolso do valor total previsto dentro de um ano, não condicionando o pagamento ao trânsito em julgado das ações judiciais que possibilitassem o levantamento de créditos tributários.
14. Vale destacar que a revogação dos contratos só¿ aconteceu depois da atuação firme do Tribunal, tendo havido diversas tentativas de contato para que se comprovasse a alegada revogação, sem retorno, e, somente após diligência que formalizou o questionamento, houve a publicação da decisão, consoante explicitado nessa cronologia de fatos apresentada pela Secex-SP (peça 97, p. 16) :
"106. Da resposta da diligência (pec¿a96) , verificou-se que ambos os contratos foram revogados em 16/2/2018, pelas decisões Direxe 70.2018 e 71.2018.
107. Destarte, vale ressaltar que as revogações aconteceram após o início da apuração da presente representação e, inclusive, após a realização de diligência (peça 92) , encaminhada em 15/2/2018, para confirmar as informações prestadas nas razões de justificativa dos responsáveis, em 11/12/2017, que comunicavam a revogação dos contratos (peças 89 e 90) . Ou seja, os responsáveis afirmaram nos autos que os contratos ja¿ haviam sido revogados 2 (dois) meses antes de efetivamente os terem sido."
2.7.	Não satisfeitos com o julgado, os responsáveis opuseram pedido de reexame, ora em análise (peça 120) .
ADMISSIBILIDADE
3.	Reitera-se o exame preliminar de admissibilidade (peça 121) , ratificado pelo Ministro-Relator (peça 124) , que concluiu pelo conhecimento do pedido de reexame, com efeito suspensivo em relação aos recorrentes, dos itens 9.1, 9.3 e 9.6 do Acórdão 1008/2018-TCU-Plenário, eis que preenchidos os requisitos processuais aplicáveis à espécie.
MÉRITO
4.	Delimitação
4.1.	Constitui objeto do recurso verificar as seguintes questões:
a) se houve irregularidade na contratação direta e na subcontratação de serviços advocatícios (peça 120, p. 1-9) ;
b) se há razoabilidade nas multas aplicadas (peça 120, p. 9-18) .
5.	Da contratação direta
5.1.	Os recorrentes arguem pela regularidade na contratação dos serviços advocatícios, tendo em vista os seguintes fundamentos:
a) ambas as contratações ocorridas possuem como objeto a análise e a identificação de possíveis créditos tributários em favor da Codesp, no que tange aos tributos incidentes na folha salarial da companhia e nos demais tributos federais de competência da Secretaria da Receita Federal. Dentro deste contexto, os servidores da companhia não tinham a expertise para o tema, ademais, se os serviços fossem por eles prestados, na verdade estariam revisando seus próprios pareceres;
b) no dia 30/8/2018, o Supremo Tribunal Federal julgou a ADPF 324 e o Recurso Extraordinário em repercussão geral 958252, que versavam sobre a possibilidade de terceirização em todas as atividades da empresa. Por maioria de votos, o e. Tribunal julgou que é lícita a terceirização em todas as etapas do processo produtivo, sejam elas em atividades-meio ou fim. Nesse sentido, a modificação realizada pela reforma trabalhista passa a ser reconhecida pelo e. STF, cuja decisão tem efeito vinculante para todo o Poder Judiciário;
c) inequívoco que os serviços contratados, por possuírem natureza especializada e por estarem voltados à revisão de trabalhos realizados pelos funcionários concursados da companhia, não poderiam ser executados pelos próprios funcionários contratados, bem como que, com a recente reforma trabalhista, cuja extensão foi pacificada pelo e. STF, não mais diferencia qualquer terceirização de serviços, permitindo-a tanto nas atividades meio quanto nas finalísticas da empresa;
d) como é comum nas contratações de qualquer espécie, admitiu-se a subcontratação das parcelas de menor relevância ou de serviços correlatos, mas nunca daquelas onde se faz necessária a expertise. Qualquer subcontratação pretendida pela contratada somente seria possível após a prévia anuência da contratante, no caso a Codesp;
e) as contratações questionadas não foram realizadas por inexigibilidade de licitação calcada no artigo 25, inciso II, da Lei 8.666/1993 (notória especialização) , mas sim por dispensa amparada no artigo 24, inciso XIII, da mesma lei, celebrados com entidades sem fim lucrativo;
f) nas dispensas calcadas na contratação de entidades sem fins lucrativos, inexiste impedimento na subcontratação, sendo de aplicação o artigo 72 da Lei 8.666/1993 que prevê que o contratado, na execução do contrato, sem prejuízo das responsabilidades contratuais e legais, poderá subcontratar partes da obra, serviço ou fornecimento, até o limite admitido, em cada caso, pela Administração.
Análise
5.2.	Primeiramente, há de se frisar que a regra para a contratação de serviços advocatícios é a realização de licitação. No entanto, a contratação direta por ente público, é possível, sob certas condições e desde que observadas as regras pertinentes estabelecidas no ordenamento jurídico. 
5.3.	Em que pesem as alegações, os recorrentes não trouxeram quaisquer elementos capazes de afastar as irregularidades encontradas. Os recorrentes limitam-se a afirmar que as atividades prestadas eram especializadas e não poderiam ser realizadas pelos concursados. Contudo, em outro momento, informam que a contratação não se deu por inexigibilidade calcada em notória especialização, mas sim por dispensa amparada em contrato com entidades sem fins lucrativos. A contradição das alegações, que estão desprovidas de provas, impede afastar as constatações de irregularidades nos autos.
5.4.	Outrossim, não foi demonstrada a vantagem econômica na contratação, nem sua compatibilidade com valores de mercado, mediante a apresentação da estimativa do preço demandado (avaliação da complexidade da contratação) , acompanhada da definição adequada do objeto para fins de orçamentação e a posterior apresentação de, no mínimo, 3 propostas válidas de empresas do ramo; ou, caso não fosse viável obter esse número de cotações, apresentasse justificativa circunstanciada do preço, nos termos do art. 26, inciso III, da Lei 8.666/1993, bem como dos Acórdão 1565/2015-TCU-Plenário, relatado pelo Ministro Vital do Rego, 1607/2014-Plenário, relatado pelo Ministro Augusto Sherman, e 1.465/2016-Plenário, relatado pelo Ministro Benjamin Zymler. 
5.5.	Nesse sentido, vale destacar a Súmula TCU 250, a qual estipula que a contratação de instituição sem fins lucrativos, com dispensa de licitação, com fulcro no art. 24, inciso XIII, da Lei 8.666/1993, somente é admitida nas hipóteses em que houver nexo efetivo entre o mencionado dispositivo, a natureza da instituição e o objeto contratado, além de comprovada a compatibilidade com os preços de mercado. Logo, a dispensa em licitar não autoriza o administrador a contratar sem levantamento prévio de preços que garanta a economicidade.
5.6.	Por oportuno, vale transcrever elucidativo trecho do relatório fundamentador do Acórdão ora recorrido (peça 102, p. 4) :
9. No que tange ao preço, constatou-se que não houve adequado detalhamento do objeto a ser contratado, em especial quanto à sua complexidade, a fim de que se pudesse verificar a compatibilidade com os preços de mercado, consoante registrado pela Secex-SP: 
'76.1. Frise-se que não constou dos autos nenhum orçamento interno elaborado pela Codesp, para compor qualquer análise crítica das propostas apresentadas. Não se encontra também qualquer sorte de detalhamento das propostas das próprias contratadas. A Adifea apenas apresentou uma proposta de R$ 6.500.000,00, estimando receber por mês R$ 1.100.000,00, com a possibilidade de solicitar, em decorrência da complexidade do trabalho, um pagamento no início do contrato de até 20% (peça 28, p. 31-32) . De acordo com esse cálculo, a Adifea em seis meses terá recebido praticamente todo o valor da contratação. Nesse caso, não existiria incentivo para que continuasse a prestar de forma efetiva o serviço de consultoria, ainda mais se receber adiantamento. 
76.2. Já o Instituto Soma, também sem nenhuma crítica por parte da Codesp, apresentou uma tabela de esforço e custo à peça 28, p. 150. O custo por hora do pessoal alocado variava de R$ 900,00, no caso do sócio, a R$ 500,00, no caso do consultor pleno, passando por várias faixas intermediárias de valores. Ao todo, foi orçado um valor anual de R$ 5.935.200,00 para pagamento de pessoal. É inviável avaliar a adequação de qualquer desses custos, em relação à mão-de-obra e o número de horas alocado, haja vista a ausência de informações acerca da complexidade do objeto. Porém, caso esse orçamento tenha alguma razoabilidade, é fácil ver como estaria superestimado os pagamentos mensais previstos à Adifea, eis que o custo mensal estimado do Instituto Soma, para atividade semelhante, é de R$ 496.600,00 (peça 28, p. 150) .' 
5.7.	Permaneceram silentes, ainda, quanto à comprovação da proporcionalidade na execução financeira do contrato, em função de possível descolamento entre os pagamentos contratuais acordados e os recursos efetivamente recuperados aos cofres da companhia, em claro não atendimento ao Acórdão 2369/2006-TCU-Plenário, relatado pelo Ministro Augusto Sherman. Não é possível aferir, portanto, se haveria uma redução nos custos da Codesp em valor superior aos gastos com os contratos.
5.8.	Neste Tribunal de Contas, é pacífico o entendimento de que é admissível a contratação de serviços de advocacia, ainda que a entidade ou órgão público conte com quadro próprio de advogados. Para tanto, a terceirização de serviços de natureza jurídica somente é admitida para atender a situações específicas devidamente justificadas, de natureza não continuada, quando não possam ser atendidas por profissionais do próprio quadro do órgão ou entidade (Acórdão 1521/2016-TCU-Plenário, relatado pelo Ministro Benjamin Zymler) .
5.9.	A título elucidativo, vale citar o Acórdão 1740/2016-TCU-Plenário, relatado pelo Ministro José Múcio, o qual expõe que é admissível a contratação direta de serviços advocatícios apenas na situação de notória especialização e singularidade do objeto, conforme preceitua o art. 25, II da Lei de Licitações. Segue no sentido de que, para todas as outras situações, o único meio de contratação de serviços advocatícios é a licitação pública, regra de observância obrigatória aos Conselhos, por sua natureza de direito público. 
5.10.	Somente nos casos em que estiverem presentes os requisitos exigidos por lei é que a Administração Pública pode se utilizar da dispensa. No caso em comento, em que a dispensa foi embasada no art. 24, inciso XIII, da Lei 8.666/1993, a entidade e seus dirigentes foram, no mínimo, imprudentes ao contratar diretamente as instituições sem fins lucrativos, sem a devida motivação do ato e sem as comprovações exigidas por lei, tais como orçamento detalhando os custos unitários e as justificativas pertinentes para a dispensa de licitação. 
5.11.	Os responsáveis citam decisões do STF (ADPF 324 e RE 958252) que trataram de casos específicos relacionados à licitude da terceirização de atividade-fim ou meio por empresas. No caso dos autos, discute-se a legalidade das contratações em si, fundadas em dispensa de licitação sem cumprimento aos requisitos legais, sem detalhamento orçamentário e sem planejamento administrativo. Não há nos autos elementos que permitam comprovar a necessidade da contratação e o seu custo-benefício. 
5.12.	Destaca-se, ainda, que o entendimento deste Tribunal é no sentido de ser indevida a subcontratação da execução do objeto, nos casos de dispensa de licitação, em que a identidade do contratado é a razão que fundamenta sua escolha para celebrar o contrato, notadamente quando da contratação direta com fulcro no art. 24, XIII, da Lei 8.666/1993 (Acórdão 19/2002-TCU-Plenário, relatado pelo Ministro Benjamin Zymler, e Acórdãos 1.705/2007 e 1.391/2012, ambos do Plenário e relatados pelo Ministro Raimundo Carreiro) .
5.13.	Os recorrentes trazem excerto do Acórdão 3193/2014-TCU-Plenário (relatoria do Min. Benjamin Zymler) , que afirmam ser um precedente que permite a subcontratação na hipótese de dispensa do artigo 24, XIII, da Lei 8.666/1993. Ocorre, contudo, que o julgado em questão não admite indiscriminadamente a subcontratação, como quer fazer crer os responsáveis, senão vejamos (excerto do voto condutor) :
4.	A primeira falha refere-se à contratação sem licitação, com fulcro no art. 24, inciso XIII, da Lei 8.666/1993, da Fundação CRÊ pelo valor de R$ 1.980.000,00, para a "prestação de serviços técnico-administrativos especializados visando a implantação do Sistema de Gestão Integrada de Meio Ambiente, Segurança e Saúde Ocupacional - SGA e criação do Núcleo Ambiental da Codeba, integrado com outras iniciativas convergentes da comunidade portuária" (peça 12, p. 2) .
5.	Consoante exposto nos pareceres precedentes, antes da contratação, a fundação não dispunha em seus quadros de corpo técnico qualificado para a execução dos serviços. Ademais, teriam sido considerados os conhecimentos técnicos de outra empresa para justificar a não realização de licitação.
6.	Assim, a contratação direta teria sido indevida porque estaria em desacordo com jurisprudência desta Corte, mediante a qual é estabelecido que a entidade contratada por dispensa de licitação, com base no art. 24, XIII, da Lei 8.666/1993, deve comprovar a capacidade de execução do objeto pactuado com meios próprios e de acordo com as suas finalidades institucionais, sendo, portanto, inadmissível a subcontratação dos serviços (v.g. Acórdãos Plenário 1.803/2010 e 551/2010) .
7.	Esse entendimento, observo, tem por objetivo evitar que se utilize desse permissivo legal para contratação direta de empresa que atuará meramente como intermediária na prestação dos serviços. Busca-se evitar a fuga ao regular certame licitatório, pois a empresa de fato executora do objeto não preencheria os requisitos subjetivos e objetivos para que fosse contratada com fulcro nessa hipótese de dispensa de licitação.
8.	Essas exigências, ademais, vão ao encontro da disposição da norma que estabelece a necessidade de as contratadas possuírem "inquestionável reputação ético-profissional" ou, em outras palavras, indiscutível capacitação para executar o objeto. Isso porque, se a instituição não possui as condições técnicas para desempenhar a atividade por si só, não há como se supor que ela atenda essa exigência legal.
9.	Extrai-se também desse entendimento jurisprudencial a preocupação com o respeito ao princípio da economicidade, pois, caso contrário, haveria o desnecessário pagamento de valores a título de taxa de intermediação, correspondente à diferença entre o montante despendido pela administração e aquele auferido pela subcontratada executora dos serviços.
10.	Essas conclusões, entretanto, a meu sentir, não devem ser interpretadas de forma absoluta no sentido de que todo o pessoal necessário para a execução do objeto já deve compor os quadros da entidade previamente à contratação ou de que ela não possa de forma alguma se valer da prestação de serviços de terceiros. Isso porque a realidade mercadológica pode impor uma diversidade de fornecedores necessários à execução contratual.
11.	Ademais, efetuar tais exigências previamente à contratação, mesmo quando precedida de certame licitatório, pode até mesmo ir de encontro ao princípio da busca da proposta mais vantajosa para a administração. A uma, porque poderia implicar que as empresas tivessem em seus quadros uma estrutura organizacional ociosa cujos custos seriam repassados quando da contratação. A duas, porque poderia restringir significativamente o universo de futuros contratados.
12.	Parece-me que o espírito da norma legal é estabelecer que a futura contratada disponha de irrefutável experiência na realização do objeto a ser contratado e de um núcleo permanente de pessoal qualificado. A prestação de serviços auxiliares por terceiros - referentes a partes não relevantes do objeto - e a complementação do quadro de pessoal poderiam ocorrer de acordo com as necessidades impostas pela contratação.
13.	Em suma, o essencial é verificar em cada caso se houve a desvirtuação da norma legal de forma a se concluir que a contratada atuou como mera intermediária ou não detinha a capacitação necessária para a execução do objeto.
5.14.	Como se vê, o julgado aponta que a regra é a não admissão de subcontratação nos casos de dispensa de licitação com base no artigo 24, XIII, da Lei 8.666/1993. Exceções devem ser avaliadas em cada caso concreto.
5.15.	Por todo o exposto, no caso em comento, a opção pela contratação direta, via dispensa, não atende aos ditames da Lei 8.666/1993, logo, rejeitam-se as alegações dos responsáveis neste ponto.
6.	Da multa
6.1.	Os recorrentes apontam que os valores das multas são excessivos, eis que inexistente qualquer ato de má-fé dos recorrentes ou dano ao patrimônio da empresa pública, até porque as contratações analisadas sequer produziram efeito. No mais, citam diversas decisões desta Corte de Contas.
	Análise
6.2.	Não assiste razão aos recorrentes ao se insurgirem contra a penalidade aplicada, uma vez que foram observados os princípios da razoabilidade e da proporcionalidade, sopesando a gravidade do ato.
6.3.	Destaca-se, inicialmente, que a ótica da condenação dos indigitados é a prática de ato com grave infração a norma legal, não tendo havido condenação em débito no presente processo.
6.4.	Nesse espeque, vale dizer que não foi a atuação dos responsáveis que impediu a concretização de prejuízo ao erário. As revogações dos contratos antes de produzirem efeitos decorreram da ação tempestiva de fiscalização desta Corte de Contas. A Codesp só agiu para correção das irregularidades detectadas após manifestação reiterada deste Tribunal (peças 4, 5, 7, 8, 11, 13, 14, 17, 29 e 30) . Sobre o tema, vale transcrever trecho do voto fundamentador do Acórdão ora recorrido (peça 101, p. 3) : 
14. Vale destacar que a revogação dos contratos só aconteceu depois da atuação firme do Tribunal, tendo havido diversas tentativas de contato para que se comprovasse a alegada revogação, sem retorno, e, somente após diligência que formalizou o questionamento, houve a publicação da decisão, consoante explicitado nessa cronologia de fatos apresentada pela Secex-SP (peça 97, p. 16) : 
"106. Da resposta da diligência (peça 96) , verificou-se que ambos os contratos foram revogados em 16/2/2018, pelas decisões Direxe 70.2018 e 71.2018. 
107. Destarte, vale ressaltar que as revogações aconteceram após o início da apuração da presente representação e, inclusive, após a realização de diligência (peça 92) , encaminhada em 15/2/2018, para confirmar as informações prestadas nas razões de justificativa dos responsáveis, em 11/12/2017, que comunicavam a revogação dos contratos (peças 89 e 90) . Ou seja, os responsáveis afirmaram nos autos que os contratos já haviam sido revogados 2 (dois) meses antes de efetivamente os terem sido."
6.5.	Em síntese, os acórdãos citados na defesa contemplam outras sortes de irregularidades e situações fáticas, não constituindo autênticos precedentes a serem replicados no processo em causa. 
6.6.	A respeito do argumento de que não houve dolo por parte do recorrente, urge fazer algumas considerações sobre o assunto. A doutrina explica a conduta culposa latu sensu, dividindo-a em dolo e culpa stricto sensu. O dolo, em suma, significa a vontade manifesta pelo ser humano de realizar a conduta ou produzir o resultado. A culpa stricto sensu refere-se à inobservância ao dever de cuidado objetivo a todas as pessoas de razoável diligência. Sobre essa última, observa-se, ainda, que uma das suas modalidades é a culpa por imprudência, ou seja, culpa por ação, por praticar ato sem o devido cuidado e diligência que de todos se espera. Acerca dos fatos constantes nos autos, nota-se que se os recorrentes podem não ter agido com dolo, mas agiram pelo menos com culpa por imprudência, e isso basta para que esta Corte de Contas, com base na responsabilidade subjetiva, comine multa aos recorrentes.
6.7.	Outrossim, a ponderação do valor de cada uma dessas apenações é tarefa do julgador, cabendo a ele ponderar a gravidade relativa das irregularidades na hora de calcular a dosimetria da pena a ser aplicada.
6.8.	Note-se que tal atividade do julgador envolve uma certa margem de discricionariedade. No caso das multas constantes do acórdão recorrido, fundadas no artigo 58 da Lei 8.443/1992, seu valor pode variar, segundo o disposto no § 3.º do citado artigo c/c o art. 268, II, do RI/TCU, entre 5% e 100% do valor máximo fixado periodicamente pelo Tribunal que, à época do acórdão recorrido, correspondia a R$ 59.988,01 (Portaria-TCU 7, de 11/1/2018) .
6.9.	Não há, nas multas do art. 58 da Lei 8.443/1992, proporção a ser seguida com rigidez matemática. A diretriz a ser observada nesse trânsito entre o mínimo e o máximo permitidos pela lei é a de que o valor estabelecido no caso concreto seja compatível com a gravidade da conduta globalmente considerada, atendo-se à lesividade de seus efeitos e à culpabilidade do agente, com vistas a atender às finalidades de reprovação e prevenção do ilícito. 
6.10.	Neste caso concreto, foram devidamente sopesadas a gravidade das irregularidades e o grau de culpabilidade dos agentes e das circunstâncias fáticas, considerando o potencial prejuízo com a conduta dos responsáveis, que só foi alterada após vários questionamentos desta Corte. Além disso, foram respeitados os limites fixados nos arts. 58 da Lei 8.443/1992 e 268 do Regimento Interno do TCU, tendo sido o valor da multa arbitrado em 33,3% do valor máximo da multa a que se refere a citada lei.
6.11.	Assim, as multas aplicadas pelo Tribunal atendem ao princípio da razoabilidade, quando analisadas adequadamente aos subcritérios da necessidade, adequação e proporcionalidade em sentido estrito da pena.
CONCLUSÃO
7.	Em face das análises anteriores, conclui-se que:
a) a opção pela contratação direta via dispensa não atende aos ditames da Lei 8.666/1993, e foi realizada sem detalhamento orçamentário e sem planejamento administrativo;
b) não foi a atuação dos responsáveis que impediu a concretização de prejuízo ao erário. As revogações dos contratos antes de produzirem efeitos decorreram da ação tempestiva desta Corte de Contas;
c) as multas aplicadas pelo Tribunal atendem ao princípio da razoabilidade, quando analisadas adequadamente aos subcritérios da necessidade, adequação e proporcionalidade em sentido estrito da pena.
7.1.	Assim, os elementos apresentados pelos recorrentes não têm o condão de modificar a deliberação recorrida, devendo-se mantê-la em seus exatos termos.
PROPOSTA DE ENCAMINHAMENTO
8.	Diante do exposto, com fundamento no artigo 48 da Lei 8.443/1992, submetem-se os autos à consideração superior, propondo-se:
conhecer do recurso e, no mérito, negar-lhe provimento; 
comunicar aos recorrentes e aos demais interessados, a deliberação que vier a ser proferida por esta Corte. [...]".
É o Relatório.

8.1. Gabriel Nogueira Eufrásio (6745/OAB-CE) e outros, representando Carlos Henrique de Oliveira Poco, Francisco José Adriano, Hilário Seguin Dias Gurjão, Cleveland Sampaio Lofrano, José Alex Botelho de Oliva e Autoridade Portuaria de Santos S.A;
8.2. Paulo Hamilton Siqueira Junior (130623/OAB-SP) e outros, representando a Associação dos Diplomados da Faculdade de Economia, Administração e Contabilidade da USP;
8.3. José Cabral, representando Instituto Soma.

Subprocurador-Geral Lucas Rocha Furtado.

REPRESENTAÇÃO. MULTA. IRREGULARIDADES NA CONTRATAÇÃO E SUBCONTRATAÇÃO DE SERVIÇOS ADVOCATÍCIOS. AUSÊNCIA DE FUNDAMENTAÇÃO TÉCNICA E JURÍDICA PARA A CONTRATAÇÃO DIRETA. RAZOABILIDADE NA IMPUTAÇÃO DO VALOR DA MULTA. PEDIDO DE REEXAME. CONHECIMENTO. NÃO PROVIMENTO.

REPRESENTAÇÃO (REPR)

Secretaria de Recursos (Serur); Secretaria de Controle Externo de Aquisições Logísticas (Selog).

Aprecia-se nesta oportunidade Pedido de Reexame interposto por José Alex Botelho de Oliva Francisco José Adriano, Hilário Seguín Dias Gurjão, Carlos Henrique Oliveira Poço e Cleveland Sampaio Lofrano (peça 120) , contra o Acórdão 1008/2018-TCU-Plenário (Peça 100) , retificado por inexatidão material pelo Acórdão 1740/2018-TCU-Plenário (Peça 114) , que rejeitou as razões de justificativas apresentadas pelos responsáveis, e aplicou-lhes multa individual no valor de R$ 20.000,00 (vinte mil reais) .
2.	O processo teve origem na Representação formulada pela então Secex-SP, em razão dos indícios de irregularidades nas dispensas de licitação promovidas pela Companhia Docas do Estado de São Paulo (Codesp) , com base no art. 24, inciso XIII, da Lei 8.666/1993, para contratação das entidades sem fins lucrativos Associação dos Diplomados da Faculdade de Economia, Administração e Contabilidade da Universidade de São Paulo (Adifea/USP) e Instituto Soma. 
3.	Conhecida a representação e identificada a presença dos requisitos do fumus boni iuris e do periculum in mora, foi determinada a suspensão cautelar inaudita altera pars das decisões da Diretoria Executiva da Codesp que autorizaram as referidas contratações. A decisão foi referendada pelo Tribunal em 15/8/2017 (Peça 24) .
4.	Foi realizada a oitiva da Codesp, com fundamento no art. 250, inciso V, do Regimento Interno do TCU, e, tomando-se conhecimento de que os Contratos DIPRE 59/2017 e 60/2017 já haviam sido firmados, foi realizada a oitiva das duas entidades, as quais poderiam ter seus direitos subjetivos afetados por eventual decisão deste Tribunal.
5.	Promovidas as oitivas, foi esclarecido que os objetos das duas contratações eram consultorias distintas entre si, a saber: o contrato firmado com o Adifea/USP implicava atuação nos tributos incidentes na folha salarial da companhia, enquanto o do Instituto Soma referia-se aos tributos federais de competência da Secretaria da Receita Federal (SRF) , exceto os incidentes sobre folha salarial, e este incluiria uma série de serviços de consultoria contábil. Cada um previa um valor estimado de R$ 6.500.000,00.
6.	Após análise efetuada pela unidade instrutora, restou necessária a audiência dos membros da diretoria, uma vez que foram identificadas outras irregularidades, sendo que, após análise das defesas, o Tribunal rejeitou as razões de justificativas apresentadas e decidiu, por meio do Acórdão 1008/2018-TCU-Plenário, aplicar multa individual aos responsáveis, ora recorrentes.
7.	Irresignados os Srs. José Alex Botelho de Oliva Francisco José Adriano, Hilário Seguín Dias Gurjão, Carlos Henrique Oliveira Poço e Cleveland Sampaio Lofrano interpuseram o Pedido de Reexame ora em apreciação, cujos principais argumentos foram os seguintes, em apertada síntese (Peça 132) :
a) ambas as contratações ocorridas possuem como objeto a análise e a identificação de possíveis créditos tributários em favor da Codesp, no que tange aos tributos incidentes na folha salarial da companhia e nos demais tributos federais de competência da Secretaria da Receita Federal. Dentro deste contexto, os servidores da companhia não tinham a expertise para o tema, ademais, se os serviços fossem por eles prestados, na verdade estariam revisando seus próprios pareceres;
b) no dia 30/8/2018, o Supremo Tribunal Federal julgou a ADPF 324 e o Recurso Extraordinário em repercussão geral 958252, que versavam sobre a possibilidade de terceirização em todas as atividades da empresa. Por maioria de votos, o Tribunal julgou que é lícita a terceirização em todas as etapas do processo produtivo, sejam elas em atividades-meio ou fim. Nesse sentido, a modificação realizada pela reforma trabalhista passa a ser reconhecida pelo STF, cuja decisão tem efeito vinculante para todo o Poder Judiciário;
c) inequívoco que os serviços contratados, por possuírem natureza especializada e por estarem voltados à revisão de trabalhos realizados pelos funcionários concursados da companhia, não poderiam ser executados pelos próprios funcionários contratados, bem como que, com a recente reforma trabalhista, cuja extensão foi pacificada pelo STF, não mais diferencia qualquer terceirização de serviços, permitindo-a tanto nas atividades meio quanto nas finalísticas da empresa;
d) como é comum nas contratações de qualquer espécie, admitiu-se a subcontratação das parcelas de menor relevância ou de serviços correlatos, mas nunca daquelas onde se faz necessária a expertise. Qualquer subcontratação pretendida pela contratada somente seria possível após a prévia anuência da contratante, no caso a Codesp;
e) as contratações questionadas não foram realizadas por inexigibilidade de licitação calcada no artigo 25, inciso II, da Lei 8.666/1993 (notória especialização) , mas sim por dispensa amparada no artigo 24, inciso XIII, da mesma lei, celebrados com entidades sem fim lucrativo;
f) nas dispensas calcadas na contratação de entidades sem fins lucrativos, inexiste impedimento na subcontratação, sendo de aplicação o artigo 72 da Lei 8.666/1993 que prevê que o contratado, na execução do contrato, sem prejuízo das responsabilidades contratuais e legais, poderá subcontratar partes da obra, serviço ou fornecimento, até o limite admitido, em cada caso, pela Administração;
g) apontam que os valores das multas são excessivos, eis que inexistente qualquer ato de má-fé dos recorrentes ou dano ao patrimônio da empresa pública, até porque as contratações analisadas sequer produziram efeito. No mais, citam diversas decisões desta Corte de Contas a respeito da matéria.
8.	Em análise dos argumentos trazidos, a Secretaria de Recursos, em pareceres uniformes (Peças 132 a 134) , concluiu que:
a) a regra para a contratação de serviços advocatícios é a realização de licitação. No entanto, a contratação direta por ente público, é possível, sob certas condições e desde que observadas as regras pertinentes estabelecidas no ordenamento jurídico;
b) os recorrentes não trouxeram quaisquer elementos capazes de afastar as irregularidades encontradas. Limitaram-se a afirmar que as atividades prestadas eram especializadas e não poderiam ser realizadas pelos concursados. Contudo, em outro momento, informam que a contratação não se deu por inexigibilidade calcada em notória especialização, mas sim por dispensa amparada em contrato com entidades sem fins lucrativos. A contradição das alegações, que estão desprovidas de provas, impede afastar as constatações de irregularidades nos autos;
c) não foi demonstrada a vantagem econômica na contratação, nem sua compatibilidade com valores de mercado, mediante a apresentação da estimativa do preço demandado (avaliação da complexidade da contratação) , acompanhada da definição adequada do objeto para fins de orçamentação e a posterior apresentação de, no mínimo, 3 propostas válidas de empresas do ramo; ou, caso não fosse viável obter esse número de cotações, apresentasse justificativa circunstanciada do preço, nos termos do art. 26, inciso III, da Lei 8.666/1993, e jurisprudência deste Tribunal;
d) permaneceram silentes, ainda, quanto à comprovação da proporcionalidade na execução financeira do contrato, em função de possível descolamento entre os pagamentos contratuais acordados e os recursos efetivamente recuperados aos cofres da companhia, não sendo possível aferir, portanto, se haveria uma redução nos custos da Codesp em valor superior aos gastos com os contratos;
e) a terceirização de serviços de natureza jurídica somente é admitida para atender a situações específicas devidamente justificadas, de natureza não continuada, quando não possam ser atendidas por profissionais do próprio quadro do órgão ou entidade (Acórdão 1521/2016-TCU-Plenário, relatado pelo Ministro Benjamin Zymler) ;
f) somente nos casos em que estiverem presentes os requisitos exigidos por lei é que a Administração Pública pode se utilizar da dispensa. No caso em comento, em que a dispensa foi embasada no art. 24, inciso XIII, da Lei 8.666/1993, a entidade e seus dirigentes foram, no mínimo, imprudentes ao contratar diretamente as instituições sem fins lucrativos, sem a devida motivação do ato e sem as comprovações exigidas por lei, tais como orçamento detalhando os custos unitários e as justificativas pertinentes para a dispensa de licitação;
g) Os responsáveis citam decisões do STF (ADPF 324 e RE 958252) que trataram de casos específicos relacionados à licitude da terceirização de atividade-fim ou meio por empresas. No caso dos autos, discute-se a legalidade das contratações em si, fundadas em dispensa de licitação sem cumprimento aos requisitos legais, sem detalhamento orçamentário e sem planejamento administrativo. Não há nos autos elementos que permitam comprovar a necessidade da contratação e o seu custo-benefício;
h) destaca o entendimento deste Tribunal no sentido de ser indevida a subcontratação da execução do objeto, nos casos de dispensa de licitação, em que a identidade do contratado é a razão que fundamenta sua escolha para celebrar o contrato, notadamente quando da contratação direta com fulcro no art. 24, inciso XIII, da Lei 8.666/1993;
i) quanto à contratação sem licitação, com fulcro no art. 24, inciso XIII, da Lei 8.666/1993, da Fundação CRÊ pelo valor de R$ 1.980.000,00, para a "prestação de serviços técnico-administrativos especializados visando a implantação do Sistema de Gestão Integrada de Meio Ambiente, Segurança e Saúde Ocupacional - SGA e criação do Núcleo Ambiental da Codeba, integrado com outras iniciativas convergentes da comunidade portuária, observa que, antes da contratação, a fundação não dispunha em seus quadros de corpo técnico qualificado para a execução dos serviços. Ademais, teriam sido considerados os conhecimentos técnicos de outra empresa para justificar a não realização de licitação. Assim, a contratação direta teria sido indevida porque estaria em desacordo com jurisprudência desta Corte, mediante a qual é estabelecido que a entidade contratada por dispensa de licitação, com base no art. 24, XIII, da Lei 8.666/1993, deve comprovar a capacidade de execução do objeto pactuado com meios próprios e de acordo com as suas finalidades institucionais, sendo, portanto, inadmissível a subcontratação dos serviços";
j) para a dispensa de licitação, é essencial verificar em cada caso se houve a desvirtuação da norma legal de forma a se concluir que a contratada atuou como mera intermediária ou não detinha a capacitação necessária para a execução do objeto. O julgado aponta que a regra é a não admissão de subcontratação nos casos de dispensa de licitação com base no artigo 24, XIII, da Lei 8.666/1993. Exceções devem ser avaliadas em cada caso concreto. No caso em comento, a opção pela contratação direta, via dispensa, não atende aos ditames da Lei 8.666/1993, logo, rejeita as alegações dos responsáveis neste ponto.
9.	No que tange à multa, a Serur registra que: i) a revogação dos contratos só aconteceu depois da atuação firme do Tribunal; ii) os acórdãos citados na defesa contemplam outras sortes de irregularidades e situações fáticas, não constituindo autênticos precedentes a serem replicados no processo em causa, iii) os recorrentes agiram pelo menos com culpa por imprudência, e isso basta para que esta Corte de Contas, com base na responsabilidade subjetiva, comine multa a eles; iv) a ponderação do valor de cada uma dessas apenações é tarefa do julgador, cabendo a ele ponderar a gravidade relativa das irregularidades na hora de calcular a dosimetria da pena a ser aplicada, ivi) não há, nas multas do art. 58 da Lei 8.443/1992, proporção a ser seguida com rigidez matemática e foram respeitados os limites fixados nos arts. 58 da Lei 8.443/1992 e 268 do Regimento Interno do TCU, tendo sido o valor da multa arbitrado em 33,3% do valor máximo da multa a que se refere a citada lei. Assim, as multas aplicadas pelo Tribunal atendem ao princípio da razoabilidade, quando analisadas adequadamente aos subcritérios da necessidade, adequação e proporcionalidade em sentido estrito da pena.
10.	Nesse sentido, a unidade técnica propôs o conhecimento e não provimento do Pedido de Reexame.
11.	Desde já manifesto minha concordância com o exame e encaminhamento propostos pela Serur (Peças 132 a 134) . Adoto os fundamentos dos referidos pareceres com razões decidir, sem prejuízo das considerações a seguir.
12.	De forma objetiva, verifico, no que diz respeito às contratações, que não foram afastadas as irregularidades consistentes na ausência de demonstração de justificativa ou qualquer justo motivo que comprovasse a impossibilidade de os serviços referentes aos consultores contratados sem concurso público ou licitação serem executados por funcionário ou equipe da Codesp (considerando a existência de funcionários concursados pela companhia que desempenham atribuições semelhantes) , nem que os serviços não corresponderiam à gestão estratégica da empresa, atribuição de funcionários do quadro efetivo da companhia, ferindo o preconizado pelo art. 26, parágrafo único e incisos da Lei 8.666/93, conjuntamente com os Acórdãos do TCU 1.521/2016-Plenário, Acórdão 1465/2011-TCU-Plenário e Acórdão 2326/2008-TCU-Plenário.
13.	Houve, também a constatação da ausência de comprovação da vantajosidade da contratação e de sua compatibilidade com valores de mercado, mediante a apresentação da estimativa do preço demandado (avaliação da complexidade da contratação) , acompanhado da definição adequada do objeto para fins de orçamentação e a posterior apresentação de, no mínimo, 3 propostas válidas de empresas do ramo, ou, caso não seja viável obter esse número de cotações, de apresentação de justificativa circunstanciada do preço, nos termos do art. 26, inciso III da Lei 8.666/93, bem como Acórdão 1565/2015-TCU-Plenário, 1607/2014-Plenário, Acórdão 1403/2010-TCU-Plenário e Acórdão 1465/2016-TCU-Plenário.
14.	Além disso, ainda houve a assinatura de contrato que permitia a subcontratação dos serviços objetos da dispensa por notória especialização, com fundamento no art. 24, inciso XIII, o que contraria expressamente a Súmula 250 do TCU.
15.	Cabe, ainda, registrar que os contratos só foram revogados pela Codesp, antes de produzirem efeitos, em razão da ação de fiscalização desta Corte de Contas e isso após manifestação reiterada (Peças 4, 5, 7, 8, 11, 13, 14, 17, 29 e 30) . Ou seja, não foi a atuação dos responsáveis que impediu a concretização de prejuízo ao Erário, mas sim a atuação tempestiva deste Tribunal.
16.	Também não foram esclarecidas as irregularidades que motivaram as impugnações deste Tribunal, pelo contrário, os responsáveis insistiram na tese da regularidade na contratação dos serviços advocatícios da forma como ocorreram.
17.	Em recente decisão, este Tribunal, em processo da minha relatoria, deu ciência à Codesp, a respeito de irregularidade semelhante (Acórdão 7361/2021-TCU-Segunda Câmara) :
	"9.6.2. a contratação de serviços advocatícios com o Escritório Benjamin Galotti Bezerra e Advogados Associados por inexigibilidade de licitação, sem restringir sua aplicação aos casos em que se comprovem a notória especialização e a singularidade do objeto, verificado nestes autos, afronta o art. 25 da Lei 8.666/1993 e o entendimento preconizado pelo voto do Ministro José Jorge no Acórdão 3924/2012-TCU-Segunda Câmara;".
18.	Assim, não há como serem acolhidos os argumentos recursais trazidos pelos recorrentes.
19.	No que tange ao questionamento quanto ao valor da multa aplicada, da mesma forma que a unidade técnica, entendo razoável a sanção imposta. Destaco que a dosimetria da multa no Tribunal deve ser orientada, a cada caso, por diversos critérios: o nível de gravidade dos ilícitos apurados, a valoração das circunstâncias fáticas e jurídicas, a materialidade envolvida e o grau de culpabilidade dos responsáveis, sem que se descuide da isonomia de tratamento com casos análogos. Não há critérios objetivos que possam definir a priori a multa adequada para determinada situação.
20.	Neste caso concreto, não há elementos que indiquem que foi inadequada a sanção imposta. O valor adotado corresponde a aproximadamente 33% do valor máximo da multa a que se refere o art. 58 da Lei 8.443/1992, enquadrando-se, portanto, dentro dos limites estabelecidos pelo e 268 do Regimento Interno do TCU, observados os princípios da razoabilidade e da proporcionalidade.
21.	Como não foram afastadas as irregularidades, não há fundamentos para alteração do valor da multa aplicada.
22.	Assim, considerando que os elementos trazidos agora em sede de recurso não foram suficientes para alterar o juízo firmado sobre a matéria, entendo que não há como ser dado o provimento ao Pedido de Reexame, devendo ser mantido, em seus exatos termos, o Acórdão 1008/2018-TCU-Plenário, retificado por inexatidão material pelo Acórdão 1740/2018-TCU-Plenário.
	Ante o exposto, VOTO por que este Colegiado adote a proposta de Acórdão que ora submeto à deliberação.
TCU, Sala das Sessões, em 28 de julho de 2021.
AROLDO CEDRAZ 
Relator